最高法院刑事判決　　　　　　　　　　　　　　　九十一年度台上字第六五八二號
　　上　訴　人　台灣高等法院台中分院檢察署檢察官
　　被　　　告　甲○○
右上訴人因被告偽造文書案件，不服台灣高等法院台中分院中華民國八十九年六月二
十一日第二審判決（八十八年度上訴字第一四七六號，起訴案號：台灣台中地方法院
檢察署八十六年度偵字第一二一六四號），提起上訴，本院判決如左：
    主  文
原判決撤銷，發回台灣高等法院台中分院。
    理  由
本件原判決以公訴意旨略稱：被告甲○○因於民國八十二年五月廿三日借予莊祖興新
台幣（下同）八十萬元，要求莊祖興提供擔保，莊祖興為取得借款，乃商得告訴人薛
翠燕之同意，提供薛翠燕所有大金建設股份有限公司在台北縣萬里鄉○○里○○段萬
里加投小段一二八之八地號興建之納骨塔編號二二八０一至二二八四０號之四十個塔
位供作擔保，惟被告同時要求莊祖興，必須交付薛翠燕之印鑑章、印鑑證明、公保證
及買賣契約書，並要求薛翠燕書立為被告保管八十萬元之保管條（共分四張，每張二
十萬元），由莊祖興為連帶保證人，但薛翠燕並無出售納骨塔位之意思，莊祖興亦僅
意在提供擔保，因不知被告之真意而依約交付保管，詎被告於取得上開印章及買賣契
約書後，竟盜用薛翠燕之印章，偽造薛翠燕同意轉讓之轉讓書，於八十二年五月三十
日許，持上開轉讓書前往台中市○○路○段四四七號十三樓Ｂ室富朝公司委託代為辦
理過戶，行使偽造之私文書，而將上開薛翠燕所有之塔位移轉為其所有，使薛翠燕喪
失所有權，足以生損害於薛翠燕，認被告涉犯刑法第二百十六條、第二百十條之偽造
文書罪嫌。惟經審理結果，被告之犯罪不能證明，因而維持第一審諭知被告無罪之判
決，駁回檢察官在第二審之上訴。固非無見。
惟查：(一)、依莊祖興立具之借據，內載「本人莊祖興向薛翠燕『借取』大金建設股份
有限公司建設之納骨塔位編號二二八０一至二二八四０號共四十位憑證，及買賣契約
，目前在甲○○保管中」，其於八十二年十月七日出具予薛翠燕之切結書亦載「茲因
本人莊祖興於八十二年五月二十六日，向薛翠燕『借取』納骨塔位憑證及買賣契約書
，和房契（現皆在甲○○手中），『萬一索取未果』，願以市價按月扣薪償還，若退
休願以退休金一次償還」（偵字第三六九六號卷第四頁、第五頁），莊祖興亦證稱：
交付納骨塔位買賣契約書予被告，僅供為擔保，不可能過戶給他等語（原審卷第六十
八頁）。倘屬不虛，莊祖興似未同意被告將納骨塔位之所有權過戶。原判決竟捨棄莊
祖興之上開證言不採，而以借據「係告訴人與證人莊祖興間之約定，無從認定被告與
莊祖興間，約定納骨塔僅係供被告擔保而非轉讓」，並以莊祖興立具切結書時，「已
預見被告可能不會返還納骨塔位憑證及買賣契約」，繼而論斷「莊祖興交付告訴人納
骨塔位憑證及印鑑章、印鑑證明書時，是否未言及可辦理移轉以抵債務，亦有可疑」
，此項判斷，已與前揭卷證資料不符。另薛翠燕一再主張印鑑章、印鑑證明係被告誆
稱欲幫伊向華僑商業銀行台中分行辦理支票存款帳戶而交付，並非與納骨塔塔位買賣
契約一併交付被告（第一審卷第一一四頁、第一四三頁、第一八二頁反面，原審卷第
七頁反面、第四十頁反面），證人莊祖興亦證稱：「印鑑證明、印鑑章是要甲○○申
請支票的」各等語（偵字第三六九六號卷第一四九頁）。原審如認薛翠燕之上開主張
及莊祖興此部分之證言尚有可疑，為明真相，非不可再予傳喚調查，責令與被告對質
，原審未詳予查明，竟亦捨棄莊祖興之此部分證言，率謂「告訴人自承印鑑章、印鑑
證明、買賣契約書等物，均係渠於八十二年五、六月間某日交付與被告」，「衡諸台
灣社會常情，如欲以某人之財產以供擔保者，通常須交付該財產之證明，如不動產所
有權狀，未聞有為供擔保，而同時交付印鑑章及印鑑證明者。而於交付權狀之同時，
又交付印鑑、印鑑證明者，通常係為辦理權利移轉、設定負擔」，「告訴人及莊祖興
均稱，告訴人之印鑑證明及印鑑章僅係供被告擔保債權之用，顯與一般人之習慣不符
，有違常情」（原判決第六頁第一行至第八行），此項判斷之職權運用，亦與證據法
則有違。況原判決對證人莊祖興之上開證言未予採納，復未說明如何不足採信之理由
，亦嫌判決理由不備。(二)、依卷內資料，薛翠燕究有無同意將納骨塔塔位所有權過戶
予被告，雙方各執一詞，而據薛翠燕主張交付予被告之印鑑章與納骨塔買賣契約書上
之印章並不相同（偵字第三六九六號卷第六十二頁），被告對此亦不否認，雖又稱：
「我去富朝公司（辦理過戶手續）時，發現印鑑不符，該公司謝佩玲小姐打電話問告
訴人，經告訴人同意變更印鑑，塔位才能讓我過戶的……」（原審卷第四十一頁），
但與薛翠燕於原審問：「後來富朝公司人員有否打電話告訴你說印鑑不合？」，答稱
：「沒有。是後來我發現被過戶了，打電話過去問，過（對）方謝佩玲小姐說他們發
現印鑑不合，有打電話問辦過戶的對方說印鑑不合可不可以過戶，我說我就是薛翠燕
，後來她說我如果去法院告，她願意出面作證」等語（原審卷第八十九頁），未儘相
符。實情為何？基於公平正義之維護，自應詳予調查，究明真相，原審原亦認有調查
之必要，竟又於向勞工保險局查得該富朝公司確有謝佩玲其人，並向戶政機關查得謝
佩玲之住址後（原審卷第九十四頁、第一六八頁），即未予傳喚調查，遽行判決，自
有應於審判期日調查之證據未予調查之違法。檢察官上訴意旨指摘原判決違法，非無
理由，認應發回更審，期臻翔適。
據上論結，應依刑事訴訟法第三百九十七條、第四百零一條，判決如主文。
中      華      民      國    九十一    年     十一     月    二十一    日
                              最高法院刑事第十二庭
                                  審判長法官  張  淳  淙
                                        法官  謝  俊  雄
                                        法官  蘇  振  堂
                                        法官  張  春  福
                                        法官  呂  丹  玉
      右正本證明與原本無異
                                              書  記  官
中      華      民      國    九十一    年     十一     月    二十八    日
